臺灣高等法院高雄分院刑事判決　　　　　　　　　　九十一年度上易字第八六一號
　　　上訴人　即
　　　自　訴　人　甲○○
　　　上　訴　人
　　　即　被　告　乙○○
　　　選任辯護人　侯重信
右上訴人因誹謗等案件，不服臺灣高雄地方法院八十九年度自字第五九五號中華民國
九十一年四月三十日第一審判決，提起上訴，本院判決如左：
      主      文
上訴駁回。
      事      實
一、甲○○任教於高雄市立信義國民小學，並擔任乙○○、蔡家琛夫婦之次子高御翔
    之導師。於民國八十九年五月間，乙○○與其妻蔡家琛因傷害、家暴案件對簿公
    堂，乙○○認為其夫妻失和興訟，係起因於甲○○與蔡家琛相約欲於暑假前往美
    國及加拿大旅遊一個月而起，竟基於散佈毀損他人名譽之概括犯意，先於八十九
    年六月二十九日下午四時三十分許，在高雄市信義國小活動中心，向林佳蓉老師
    稱：「王老師不聽我的話，只邀我太太去加拿大，王老師是破壞我家庭的第三者
    。」等語，指摘足以毀損甲○○名譽之事。又連續於八十九年六月底，在高雄市
    右昌國中及於同年八月底某日以電話對學生家長郭惠玲稱：「王老師要與我太太
    出國，破壞我家庭。」及「王老師破壞我的家庭。」等語，指摘足以毀損甲○○
    名譽之事。復連續於同年七月底許，打電話對學生家長鄭琇瑾稱：「王老師與我
    太太出國，害我們夫妻吵架影響我們家庭。」等語，指摘足以毀損甲○○名譽之
    事。再連續於同年八月十七日，寄發內容有「甲○○因與內人過於互動的關係，
    導致現今我夫妻倆對薄公堂，家庭瀕臨破裂」等之信件給信義國小校長梁儀濱，
    指摘足以毀損甲○○名譽之事。
二、乙○○於九十年三月二十日本案在台灣高雄地方法院庭訊後，在該院第五法庭外
    走廊之公共場所，公然以「當什麼老師，小心生兒子沒屁眼。」等足以貶損自訴
    人人格之話語辱罵甲○○，使甲○○之名譽因而受損。
三、案經被害人甲○○向台灣高雄地方法院提起自訴暨追加自訴。
      理      由
一、按刑法第三百十條之毀謗罪為告訴乃論之罪，刑法第三百十四條定有文明。又同
    一案件經檢察官依第二百二十八條規定開始偵查者，不得再行自訴。但告訴乃論
    之罪，經犯罪之直接被害人提起自訴者，不在此限。於開始偵查後，檢察官知有
    自訴在先或前項但書之情形者，應即停止偵查，將案件移送法院。但遇有急迫情
    形，檢察官仍應為必要之處分，刑事訴訟法第三百二十三條亦有明文。經查，本
    案自訴人前於八十九年十月十七日具狀向臺灣高雄地方法院檢察署提起本案毀謗
    罪之告訴（八十九年度偵字第二三一三二號），俟於開始偵查後，始於八十九年
    十一月二十九日向原審法院提起本件誹謗自訴，此有告訴狀及自訴狀可憑，依前
    開說明，本件自訴難謂與法相違背，先此敘明。
二、訊據上訴人即被告乙○○固坦承因不滿自訴人違背承諾，與其妻蔡家琛相偕出國
    ，而找林佳蓉勸說自訴人，惟矢口否認有何誹謗、妨害名譽之犯行，辯稱：我從
    未向林佳蓉、郭惠玲及郭琇瑾稱王老師破壞我家庭，我是為王老師有無擔任體育
    班導師之事打電話給鄭琇瑾，寫信是為了請校長處理自訴人之行為，也未在法庭
    外辱罵自訴人等語。
三、經查：
（一）被告於右揭時、地以面對面或電話之方式，分別向證人林佳蓉、郭惠玲、鄭琇
      瑾指稱「王老師不聽我的話，只邀我太太出國，是破壞我家庭的第三者。」、
      「王老師要與我太太出國，破壞我家庭。」、「王老師與我太太出國，害我們
      夫妻吵架影響我們家庭。」等語，並寄發內容有「甲○○因與內人過於互動的
      關係，導致現今我夫妻倆對薄公堂，家庭瀕臨破裂。」之信件，業經證人林佳
      蓉、郭惠玲、鄭秀瑾於偵訊及原審審理中結證明確（見偵查卷八十九年十一月
      十六日偵查筆錄、原審卷第一二五頁至第一二八頁），且有高雄市信義國小八
      十九年十一月十六日高市信義人字第二七五七號函一份暨檢附之信件一件附於
      偵查卷可憑。被告於本院調查中請求再傳訊證人林佳蓉到庭作證，證人林佳蓉
      於本院九十一年七月三日調查時仍結證：「（被告有無在遇到你時向你說甲○
      ○破壞他的家庭？他的目的如何？）被告有告訴我說『你有無聽到王老師要與
      我太太出國？』，我說：我有聽過。然後被告說這樣做會破壞他的家庭，我說
      ：『不會吧！』那時我想藉故離開，於是就拿著球拍離開。那種感覺我認為他
      好像是要張揚，因為他告訴這個老師，又告訴那個老師，又告訴一些家長。」
      、「（你認為被告是在向你訴苦？或者請求你評評理？或請求你協助勸說甲○
      ○不要與其妻出國旅遊？或故意張揚宣傳？）我與他不熟，我是見過這個家長
      ，沒有交談過，那次是我們第一次的交談。我們完全不熟，不可能跟我訴苦。
      我覺得有警告的意味，要我去告訴王老師，那種口氣讓我很不安，所以我很想
      趕快離開。被告有說：『你跟王老師說不要跟我老婆出國，那會破壞我的家庭
      。』等語（見本院卷第五十七頁、第五十八頁），可見證人林佳蓉於本院之證
      詞，亦不得作為有利於被告之認定。是被告辯稱未指稱自訴人破壞其家庭等語
      ，顯係卸責之詞，不足採信。
（二）按毀謗罪所指摘或傳述之事實，係指可能有害於他人名譽之具體事實，而不問
      該事實系真實或虛偽，且行為人只須對於自己所為指摘或傳述之行為，足以貶
      損他人名譽之社會評價具有認識，並不以具有毀損他人名譽之目的為必要。而
      被告既已向郭惠玲、林佳蓉、鄭琇瑾及梁儀濱校長具體指摘自訴人與其妻蔡家
      琛出國破壞其家庭，且就該事實足以貶抑一般人對自訴人之社會評價亦有認識
      ，則不論被告指摘之事實是否真實，亦不論被告有無毀損自訴人名譽之故意，
      其均應負誹謗刑責。且被告所指摘自訴人與其妻出國破壞其家庭之事實，僅涉
      及自訴人之私德，與教育事業之公共利益無關，且性質上亦非屬客觀上可接受
      公評之事，是辯護人辯稱被告未有破壞自訴人名譽之故意，所稱應屬受公評之
      事云云，顯有誤會。
（三）被告於九十年三月二十日上午，於原審本案庭訊結束時，在原審法院第五法庭
      外走廊，公然以「當什麼老師，小心生兒子沒屁眼」之足以貶低自訴人人格之
      話語，辱罵自訴人之事實，業據自訴人指述歷歷，核與該庭傳喚之證人蔡家琛
      證述情節相符（見原審卷第一０一頁），足見被告確有在原審法院第五法庭外
      侮辱自訴人無誤。雖證人即被告之弟高楷民於原審審理中證稱：當天我有陪乙
      ○○來開庭，開完庭後，我與被告先離開，被告沒有辱罵自訴人等語（見原審
      卷第一三二頁）。惟查，證人高楷自承非每次均陪被告出庭應訊，且亦無證
      據證明證人高楷當時確曾陪被告出庭應訊，是證人高楷所述是否真實，非
      無疑義，難以採信。
（四）被告之選任辯護人以自訴人之行徑脫軌，確屬實情，被告縱使有在其背後指責
      其「當什麼老師」，並無不當，且此種言語，並不足以貶損自訴人在社會上之
      評價，非屬侮辱之言語；而所謂「小心生兒子沒屁眼」，係詛咒之話語，並非
      侮辱，有法律座談會決議可參等置辯。然按刑法第三百零九條第一項之公然侮
      辱罪，稱「公然」指不特定人或多數人得以共見共聞之狀況（司法院二十九年
      院字第二０三三號、三十年院字第二一七九號解釋參照）；稱「侮辱」，必其
      粗鄙之言，有足以減損被侮辱人聲譽者始足構成（司法院二十八年院字第一八
      六三號解釋可參照），本件被告既於庭訊後步出法庭，在法庭走廊之公共場所
      不特定多數人得以共聞共見之情形下，對自訴人辱罵「當什麼老師，小心生兒
      子沒屁眼」，此言語不僅有詛咒之意味，亦有侮辱之涵義存在，一般人聽到此
      話語都有人格受侮辱之感覺，與被告之選任辯護人所提出之法律座談會問題係
      在公共場所罵人「夭壽」不成立刑法第三百零九條第一項公然侮辱罪之情形自
      有不同，不得相提並論。
（五）綜上所述，足見被告所辯上情，無非是卸責之詞，不足採信。本件事證明確，
      被告誹謗等犯行，均堪認定。
三、被告乙○○以言語向林佳蓉、郭惠玲、鄭琇瑾及以文字向梁儀濱指摘自訴人破壞
    其家庭，核被告此部份所為，係犯刑法第三百十條第一項之普通誹謗罪及第二項
    之加重誹謗罪。被告另公然辱罵自訴人「當什麼老師，小心生兒子沒屁眼」部分
    之行為，係犯同法第三百零九條第一項之公然侮辱罪。被告先後之普通毀謗、加
    重毀謗犯行，時間緊接，犯罪構成要件相同，顯係出於概括之犯意反覆為之，應
    依連續犯規定，論以一情節較重之加重誹謗罪，並依法加重其刑。又被告所犯加
    重毀謗罪與公然侮辱罪間，犯意各別，罪名互異，應予分論併罰。
四、自訴意旨另以被告乙○○於八十九年六月二十八日、二十九日，以電話或面談之
    方式向張達銘指稱：「自訴人只邀其妻去加拿大，未邀被告一起去，害他們夫妻
    常發生口角、破壞他們家庭」等語，指摘足以毀損自訴人名譽之事，涉犯刑法第
    三百十條第一項毀謗罪嫌云云。經查：被告確曾以電話並親至信義國小向張達銘
    老師提及自訴人與其妻相偕去加拿大一事，並請張銘達協助處理，但未曾指摘自
    訴人破壞被告家庭之事實，業經證人張達銘於偵查及原審審理中結證在卷（見偵
    查卷八十九年十一月十六日訊問筆錄、原審卷第一二四頁、第一二五頁），且自
    訴人亦未在場見聞，是無證據證明被告有自訴人所指之犯行，本應為無罪之諭知
    ，惟自訴人認此部份與前開有罪部分有連續犯之裁判上一罪關係，爰不另為無罪
    之諭知，附此敘明。
五、原審就被告以電話或面談方式向張達銘指摘自訴人破壞其家庭之部分，以不能證
    明被告有該部分犯行，且與有罪部分有連續犯之裁判上一罪，故不另為無罪之諭
    知，其餘部份，則以被告罪證明確，因予適用刑法第三百零九條第一項、第三百
    十條第二項、第五十六條、第四十一條第一項，第四十二條第二項、罰金罰緩提
    高標準條例第一條前段、第二條之規定，並審酌被告犯罪之動機、手段、所生損
    害、犯後態度等一切情狀，分別量處誹謗罪拘役五十日，公然侮辱罪罰金二千元
    ，併依修正後之刑法第四十一條第一項規定諭知拘役如易科罰金之折算標準，以
    及罰金部分諭知如易服勞役之折算標準，認事用法核無違誤，所處之刑亦屬適當
    。自訴人上訴意旨，指摘原判決量刑過輕，被告上訴，仍執前詞，否認犯罪，指
    摘原判決不當，均無理由，應予駁回。
據上論斷，應依刑事訴訟法第三百六十八條，判決如主文。
中    華    民    國      九十一      年      八      月     三十   日
                              臺灣高等法院高雄分院刑事第二庭
                                  審判長法官  林正雄
                                        法官  黃仁松
                                        法官  黃壽燕
右正本證明與原本無異。
不得上訴。
                                  法院書記官  黃富美
中    華    民    國      九十一      年      八      月    三十    日
附錄本判決論罪科刑法條：
刑法第三百零九條
  公然侮辱人者，處拘役或三百元以下罰金。
  以強暴犯前項之罪者，處一年以下有期徒刑、拘役或五百元以下罰金。
刑法第三百一十條
  意圖散布於眾，而指摘或傳述足以毀損他人名譽之事者，為誹謗罪，處一年以下有
  期徒刑、拘役或五百元以下罰金。
  散布文字、圖畫犯前項之罪者，處二年以下有期徒刑、拘役或一千元以下罰金。
  對於所誹謗之事，能證明其為真實者，不罰。但涉於私德而與公共利益無關者，不
  在此限。
